【裁判字號】    92,台上,852
【裁判日期】    920221
【裁判案由】    常業重利
【裁判全文】
最高法院刑事判決                                九十二年度台上字第八五二號
    上訴人  台灣高等法院高雄分院檢察署檢察官
    被  告  乙○○
            甲○○原名張和祥.
右上訴人因被告等常業重利案件，不服台灣高等法院高雄分院中華民國九十一年十月
十六日第二審更審判決（九十一年度重上更(四)字第四０號，起訴案號：台灣高雄地方
法院檢察署八十四年度偵字第四八五、八一六五號），提起上訴，本院判決如左：
    主  文
原判決撤銷，發回台灣高等法院高雄分院。
    理  由
本件原判決以公訴意旨略稱：被告乙○○與甲○○（原名張和祥）二人合資在高雄市
苓雅區○○○路二四三號經營天使之屋女裝精品店，並與美國商業銀行松山分行、
豐銀行高雄分行及中國信託商業銀行簽約，加入聯合信用卡處理中心之特約店，彼等
二人因所經營之女裝店生意不佳，竟共同基於概括犯意圖利，自民國八十三年八月間
起，在報紙上刊登「信用卡貸款」之廣告，致吳梅菊、王玉真（其夫為楊朝成）、郭
俊汾及其他不特定之人見報後因急需用錢或無經驗，而前往該女裝精品店以刷卡取得
現款融資之方式借錢，其方式為乙○○、張和祥經核對彼等之信用卡資料無訛後，即
依吳梅菊等人所欲借款之金額，製作彼等購買服飾、皮件等不實之簽帳單，交由吳梅
菊等人簽名，再以刷卡金額百分之八十五至百分之八十七不等之現款，付與吳梅菊等
借款人，其餘則扣除作為利息，而取得與原本顯不相當之利息，迄於八十三年十二月
二十七日上午十一時三十分許，為法務部調查局人員在上址查獲，認被告等均係犯刑
法第三百四十四條之重利罪嫌；經審理結果，認被告等犯罪均不能證明，因而撤銷第
一審之科刑判決，改判諭知被告等均無罪。
惟查：(一)法院審判之對象，為起訴之犯罪事實，並不受起訴法條之拘束，檢察官如於
起訴書所犯法條欄有所主張並記載，固可供法院之參考，如無主張並明確記載，即應
由法院就起訴書之記載內容予以判斷。本件檢察官起訴書之犯罪事實欄記載：「乙○
○夥同張和祥在高雄市○○○路二四三號經營天使之屋女裝精品店，於八十三年八月
間申請加入聯合信用卡中心之特約商店，竟共同基於概括犯意圖利，於報紙刊登信用
卡貸款之廣告，致吳梅菊、楊朝成、郭俊汾及其他不特定之人，因急需用錢且誤以為
利息不高而前往借貸，經乙○○核對信用卡資料無訛後，即依借款金額製作簽帳單，
交由吳梅菊等人簽名，再以刷卡金額之百分之八十五至八十七之現款付與借款人，其
餘則扣除作為利息」；按信用卡簽帳單為商業會計法第十五條規定之商業會計憑證，
被告等若以「假消費、真借款」之不實事項，填製銷售商品簽帳單之行為，是否應成
立修正前商業會計法第六十六條第一款之罪？此部分於起訴書之犯罪事實欄既已及
，原判決竟漏未論，有已受請求之事項未予判決之違法。(二)被告二人分別於法務部
調查局航業海員調查處高雄航業海員調查站（下稱高雄海調站）、及偵審中供稱：共
同出資新台幣（下同）二十萬元，刊登借款廣告；搜索扣押之信用卡借款廣告收據、
廣告證明紙、刷卡額支出額帳冊，是作信用卡借款的有關帳冊資料，帳冊記載信用卡
借款之有關明細，其中刷卡額為以信用卡向銀行刷卡之金額，支出額為本店實際付給
借款人之金額；利息以所刷金額之八七折借出；簽帳單上填註之消費名目大部分為服
飾，少部分為皮件，內容均不實在，簽帳單上偽填消費項目為服飾，但無實際售出服
飾，乙○○、張和祥各出資十萬元，獲利平分，乙○○負責資金的處理、運用，借款
所得利息十三％｜十五％各等語（見八十四年度偵字第四八五號偵查卷第四、五頁、
第二十一頁反面、第一審卷第十八頁、第四十一頁，上訴審卷第三十八頁反面、上更
一卷第三十一頁至第三十二頁反面）；而證人吳梅菊、郭俊汾、王玉真、楊朝成等於
高雄海調站、偵查中均供稱：依報紙借款廣告打電話聯絡，向前來接洽之人，以刷卡
簽帳購買服飾之方法，借得刷卡金額百分之八十六之現款（見偵字第八一六五號偵查
卷第三頁至第五頁、第九頁至第十四頁，偵字第四八五號偵查卷第三十六頁反面、第
三十七頁）；其中證人吳梅菊於偵查中，對檢察官訊問：「有無持信用卡去向乙○○
借錢？」答稱：「有，有去借過二次」（偵字第四八五號偵查卷第三十六頁反面）；
復有吳梅菊、王玉真、郭俊汾之簽帳明細表影本各一張及王玉真簽帳單影本二張附卷
可稽（偵字第八一六五號卷第六、七、八、十二、十六頁）；是被告等上引自白何以
與事實不符而不足採？原判決未說明理由，有理由不備之違法。又上開簽帳單及結帳
單上所載商號雖為「嬅都精品服飾」及「冠軍高爾夫」，然乙○○於原法院前審供稱
：「除了他們三人（指吳梅菊、郭俊汾、楊朝成）外，還有三、四個人，他們來時都
問得很詳細，我們也有去銀行做徵信，並非他們講的沒有經驗，楊朝成與王玉真是夫
妻關係，都是用王玉真的信用卡，有時王玉真與楊朝成一起來，有時是王玉真自己一
個人來」（上訴卷第三十二頁反面）；如果無訛，乙○○似曾與吳梅菊、郭俊汾、楊
朝成、王玉真等人面洽借款事宜，並向銀行調查該借款人之信用情形，原判決於理由
欄謂上開證人刷卡借款之情節與本案無關，尚嫌率斷。檢察官上訴指摘原判決違法，
非無理由，應認原判決仍有撤銷發回之原因。又被告等與嬅都精品店及冠軍高爾夫店
究有何關係，被告等與該二店之負責人就本件有無共犯關係？更審時應併深入究明。
據上論結，應依刑事訴訟法第三百九十七條、第四百零一條，判決如主文。
中      華      民      國    九十二    年      二      月    二十一    日
                              最高法院刑事第一庭
                                  審判長法官  施  文  仁
                                        法官  林  永  茂
                                        法官  蕭  仰  歸
                                        法官  陳  世  淙
                                        法官  洪  佳  濱
      右正本證明與原本無異
                                              書  記  官
中      華      民      國    九十二    年      二      月    二十七    日


司法院資訊處製作；財團法人民間司法改革基金會備份。
